臺灣高雄地方法院民事判決　　　　　　　92年度訴字第3405號
原　　　告　統合營造有限公司
法定代理人　甲○○
訴訟代理人　丁○○
被　　　告　順大電機股份有限公司
法定代理人　丙○○
訴訟代理人　趙培皓律師
　　　　　　李合法律師
當事人間請求損害賠償事件，本院於民國94年10月28日言詞辯論
終結，判決如下：
  主  文
原告之訴及其假執行之聲請均駁回。
訴訟費用由原告負擔。
  事實及理由
壹、程序方面
一、按當事人得以合意定第一審管轄法院，但以關於由一定法律
    關係而生之訴訟為限，民事訴訟法第24條第1 項定有明文。
    查本件原告係基於與被告間之承攬契約關係，主張被告應負
    遲延損害賠償責任並給付違約金，而觀諸兩造簽訂之工程材
    料承攬合約書（下稱系爭契約）第16條第1 項約定：如因本
    合約涉及訴訟，雙方合意以台灣高雄地方法院為第一審管轄
    法院等語（本院卷(一)第21頁），顯見兩造就系爭契約所生之
    爭執，已合意以本院為管轄法院，則本院自有管轄權甚明。
    被告辯稱其公司所在地在台南縣，本件應由台灣台南地方法
    院管轄云云，尚屬無據。
二、次按訴狀送達後，原告不得將原訴變更或追加他訴，但被告
    請求之基礎事實同一者，或擴張或減縮應受判決事項之聲明
    者，均不在此限，民事訴訟法第255 條第1 項第2 款、第 3
    款分別定有明文。本件原告起訴時，係依民法第231 條第 1
    項規定，請求被告賠償因工程遲延造成之損失新台幣（下同
    ）855,965 元，及自損害發生翌日起至清償日止，按年息百
    分之五計算之利息，嗣於本院準備程序中，依系爭契約第14
    條規定，追加請求被告另給付違約金1,283,400 元（本院卷
    (一)第104 頁），並於本院言詞辯論期日，就利息請求之起算
    點變更為自起訴狀繕本送達翌日起算（本院卷(三)第125 頁）
    ，核其請求之基礎事實同一，而係擴張本金部分、減縮利息
    部分應受判決事項之聲明，核與上開規定相符，自應准許。
三、再按確定判決之既判力，固以訴訟標的經表現於主文判斷事
    項為限，判決理由並無既判力，但法院於判決理由中，就訴
    訟標的以外，當事人主張之重要爭點，本於當事人辯論之結
    果已為判斷時，對此重要爭點所為之判斷，除有顯然違背法
    令，或當事人已提出新訴訟資料，足以推翻原判斷之情形外
    ，應解為在同一當事人就該已經法院判斷之重要爭點，不得
    作相反之主張或判斷，始符民事訴訟上誠信原則；反之，倘
    該重要爭點未經當事人辯論，法院亦未於理由中判斷者，於
    同一當事人間就該重要爭點所提起之訴訟中，當事人即非不
    得再為主張，法院亦非不得予以判決，最高法院88年度台上
    字第557 號、92年度台上字第315 號判決意旨可資參照。查
    兩造間另案請求給付工程款事件，就被告對工程遲延完工是
    否應受歸責乙節，雖經台灣高等法院高雄分院以92年度上易
    字第294 號判決被告不應受歸責，並告確定，惟兩造於該案
    審理中並未就被告圖說送審有無耽延、訂貨有無遲延之爭點
    進行攻擊防禦，又該案判決理由亦未針對訂貨有無遲誤該點
    進行判斷，此經本院調取前開案卷核閱明確，是以原告於
    本件訴訟中主張被告圖說送審遲誤且訂貨遲延，即為法之所
    許，並不受前開確定判決爭點效之拘束，合先敘明。
貳、實體方面
一、原告主張：伊於民國89年6 月21日承攬中華電信股份有限公
    司台灣南區電信分公司（下稱中華電信公司或業主）之新營
    柳營機房增建工程，並於90年6 月中旬將其中低壓配電盤及
    弱電設備工程（下稱系爭工程）分包予被告，兩造約定系爭
    工程所需之材料規格需經業主審核認可，始能施工，被告負
    有依施工說明書之內容製作設計圖說送交業主審核之責，而
    被告於同年6 月25日將系爭工程相關圖說送交伊，伊於同年
    7 月2 日轉交業主審核，然因被告圖說設計不當，遭業主於
    同年8 月13日檢還並要求依「審核結果對照表備註欄」建議
    事項更正後再予送審，被告於同年8 月24日第2 次將相關圖
    說送予伊轉交業主，經業主於同年9 月3 日函知伊准予備查
    ，伊立即於同年9 月5 日通知被告進場施作，惟被告訂購之
    施作材料遲至同年9 月25日進口，於同年10月9 日報關，延
    至同年10 月17 日始完工，導致伊對業主之工程延誤工期23
    日，而遭罰款855,965 元。本件伊遭業主罰款，係因被告圖
    說設計不當，且訂貨遲延所致，自可歸責於被告，爰依民法
    第231 條第1 項及系爭契約第14條規定，請求被告賠償因遲
    延造成之上開損害及違約金1,283,400 元等語。並聲明求為
    判決：(一)被告應給付原告2,139,365 元，及自起訴狀繕本送
    達翌日起至清償日止，按年息百分之五計算之利息。(二)願供
    擔保，請准宣告假執行。
二、被告則以：伊自簽立系爭契約後，即依業主施工說明書之內
    容提出圖說送審，並無設計不當，且伊獲悉施工圖說已經業
    主審核通過後，為儘速完成工程，未待原告發函，即自負風
    險向廠商訂貨辦理進口，亦無遲延訂貨，系爭工程延誤完工
    期限並非可歸責於伊，伊無庸負遲延責任等語，資為抗辯。
    並聲明：(一)原告之訴駁回。(二)如受不利判決，願供擔保請准
    宣告免為假執行。
三、兩造不爭執事項及本件爭點：
  (一)不爭執事項：
  1.原告於89年6月21日承攬中華電信公司之新營柳營機房增建
    工程，嗣於90年6月中旬將系爭工程分包予被告。
  2.被告於90年6月25日將系爭工程相關圖說送交原告，原告於
    同年7月2日轉交業主審核，於同年8月13日經業主檢還並要
    求依「審核結果對照表備註欄」建議事項更正後再予送審。
  3.被告於90年8月24日第2次將系爭工程相關圖說送原告轉交業
    主，經業主於同年9月3日函知原告准予備查。
  4.原告於90年9月5日通知被告進場施作；被告訂購之施作材料
    於同年9月25日進口，於同年10月9日報關，並於同年10月17
    日完成系爭工程。
  (二)本件爭點：
　1.被告就系爭工程圖說之送審有無遲誤？被告有無延遲訂貨？
  2.原告受業主遲延罰款是否可歸責於被告？
四、被告就系爭工程圖說之送審有無遲誤？被告有無遲延訂貨？
  (一)原告主張被告於簽約後未依照業主提供之施工說明書設計送
    審圖說，導致業主檢退被告第1 次送審資料而需修正重送，
    造成工程延宕等語，然為被告所否認。經查，本件被告於90
    年6 月25日將系爭工程相關圖說送交原告，原告於同年7 月
    2 日轉交業主中華電信公司審核，於同年8 月13日經業主檢
    還並要求依「審核結果對照表備註欄」建議事項更正後再予
    送審之事實，固據本院認定如前，惟證人即中華電信網路處
    員工戊○○到庭證述：「審核結果對照表備註欄」中第1 項
    「自動切換開關」、第4 項「3 Ｅ電驛」、第5 項「ＮＦＢ
    」，被告送審圖說之內容均符合系爭工程契約附件「電信技
    術規範器材規格」要求之規格，但因本公司新制已改用4 Ｐ
    之「自動切換開關」規格，而「3 Ｅ電驛」部分因未約定明
    確，本公司要求改用同廠牌附加自動復歸之另一樣式，又「
    ＮＦＢ」之規格與本公司習慣使用之規格不符，才建議更改
    ；另第6 項「排風扇」之規格契約並未明定，通常以鐵質葉
    片防火效果佳，故建議更改；至於第2 項「ＬＥＤ數位式直
    流頻率表」與第3 項「電力轉換器」部分，被告提供之設備
    溫度係數與施工說明書之規格不符，但因僅為書面送審，可
    能是被告所附之型錄規格不清楚所致，故要求被告予以澄清
    解釋，這是契約上容許變更之範圍，並未明顯違約等語明確
    （本院卷(三)第28、29頁），由是可見被告第1 次送審遭業主
    指出之6 項疑義，其中第1 、4 、5 項被告送審之規格均符
    合契約要求，僅係與業主習慣使用者不符，或業主已改用其
    他規格，業主方建議更改，而第6 項係契約本未明定，故業
    主依通常防火需求，建議被告更改，至於第2 、3 項則係被
    告所附之型錄規格不清，業主要求被告予以澄清，並非被告
    設計之圖說有何違約之處，本件被告於第1 次送審時，已依
    業主施工說明書指定之規格提出圖說，其設計並無明顯不當
    ，僅少部分事項有待釐清與解釋，是以被告第1 次送審並無
    拖遲工期之可言。
  (二)其次，系爭契約之第4 條第6 項已明定材料規格與品質須按
    業主審核合格之簽認圖說規格出貨，是依事理，本件被告自
    須待業主明確表示審核合格後方得訂貨。而被告於90年8 月
    16 日 收受業主退還之圖說後，即修正送審之低壓配電盤等
    資料，並於90年8 月24日第2 次將相關圖說送原告轉交業主
    ，經業主於同年9 月3 日函知原告准予備查，原告則於90年
    9 月5 日致函被告稱准予備查；又被告於接獲通知立即向國
    外訂購相關材料，於90年9 月25日自國外進口，於同年10月
    9 日完成報關，此均為兩造所不爭，以被告接獲審核合格通
    知後，經向國外訂貨、運送、報關，歷時僅約1 個月，徵諸
    社會交易常情，難認有疏誤或遲延。況依被告訂貨之資料顯
    示，被告訂購之「ＬＥＤ數位式直流頻率表」及「電力轉換
    器」，均係符合業主於施工說明書中要求之溫度係數，訂貨
    時間為90年8 月23日，受貨時間為同年8 月29日，均早在被
    告接獲送審通過之通知前，有請購驗收單1 份存卷供參（本
    院卷(二)第212 頁），以被告自甘承擔風險於送審合格前即先
    行訂貨，益徵其就系爭工程材料之準備，當無疏緩情形存在
    ，原告主張被告就系爭工程材料遲延訂貨云云，殊無足採。
五、原告受業主遲延罰款是否可歸責於被告？
  (一)查原告於89年 6月21日承攬中華電信公司之新營柳營機房增
    建工程後，原係將系爭工程轉包予另家廠商，該廠商於89年
    9 月25日將配電盤之圖說送審，因未依規格設計，故遭業主
    於89年11月4 日核退乙情，有配電盤送審時程表1 紙存卷足
    參（本院卷(三)第14頁），且為原告所不爭執（本院卷(三)第35
    頁），原告乃於90年6 月中旬，將系爭工程轉包予被告，並
    約定系爭工程完工日期須配合業主，而依中華電信公司工程
    結算驗收證明書之記載（本院卷(一)第10頁），原告向該公司
    承攬新營柳營機房增建工程之完工日期為90年9 月24日（即
    預定竣工日期90年7 月15日加計不計入工期之天數71.5日）
    ，參諸上揭說明，系爭工程之完工日期亦應為90年9 月24日
    ，又被告係於90年10月17日始完成系爭工程，是被告確有遲
    誤完工日期23日之事實，固堪認定。
  (二)惟以，本件被告於90年6 月中旬簽訂系爭合約後，即於同年
    月25日將施工圖及材料交付原告轉交業主審核簽認，嗣因業
    主認圖說尚有疑義，故退還原告轉交予被告，被告於同年 8
    月16日收受通知後，旋修正圖說，再於同年8 月24日第2 次
    送審，嗣同年9 月6 日始接獲原告通知施工圖說已審核通過
    等節，俱如前述，而系爭工程所需材料需經業主審核認可，
    乃兩造所明知之事實，是兩造於簽約時固應將送審所需耗費
    之時間，一併計入其完工所需之時間估量，然因系爭契約簽
    立之時間為90年6 月中旬，預定完工日則為90年9 月24日，
    工程期間僅約3 個月，而本件被告先後送審2 次，其2 度等
    候原告告知審核結果之期間加計已逾2 個月（即90年6 月25
    日至同年8 月13日期間共50日、90年8 月24日至90年9 月5
    日期間共13日），顯已超過被告得為合理估計之範圍，又被
    告訂貨亦無遲延，足見被告於履約過程中已盡善良管理人之
    注意義務，並無何延宕之情形。是以被告雖遲延完工23日，
    然此實係等候送審通過之期間過長，並顯然超過被告得合理
    估量之範圍所致，自非可歸責於被告。佐以證人即中華電信
    總務處員工乙○○復結證稱：本件先後共有3 次送審，第1
    次退件之時間為89年11月4 日、第2 次送審期間為90年6 、
    7 月間，兩次時間相去甚遠，應該是此工程遲延的主因等語
    屬實（本院卷(三)第11頁），可見原告於原轉包之廠商送審圖
    說遭業主於89年11月4 日退件後，本應儘速找尋另家廠商設
    計圖說，然原告遲至半年後之90年6 月間，方將系爭工程轉
    包予被告，則原告就系爭工程有遲誤完工期限之情事，顯有
    可歸責之事由；系爭工程之所以延誤完工期限23日，並非被
    告給付遲延所致，原告遭受業主遲延罰款之損害，自不得歸
    責於被告。
六、綜上所述，本件被告抗辯其圖說設計並無不當，訂貨亦無遲
    延，系爭工程延期完工係不可歸責於被告等語，為有理由。
    從而，原告依民法第231 條第1 項、系爭契約第14條約定，
    請求被告賠償違約罰款855,965 元及給付違約金1,283,400
    元，暨自起訴狀繕本送達翌日起至清償日止，按年息百分之
    五計算之利息，即非有據，應予駁回。又原告既受敗訴判決
    ，其假執行之聲請亦失所依附，應併予駁回。
七、結論：本件原告之訴為無理由，依民事訴訟法第78條，判決
    如主文。
中　　華　　民　　國　　94　　年　　11　　月　　11　　日
               民事第一庭  審判長法  官  甯馨
                                 法  官  劉傑民
                                 法　官　莊珮君
正本係照原本作成。
如不服本判決，應於送達後20日內，向本院提出上訴狀並表明上
訴理由，如於本判決宣示後送達前提起上訴者，應於判決送達後
10日內補提上訴理由書（須附繕本）。
中　　華　　民　　國　　94　　年　　11　　月　　11　　日
                                 書記官　何明昌
